ACORDAO-COMPLETO-2350247

ACÓRDÃO 3905/2019 ATA 20/2019 - SEGUNDA CÂMARA

VISTOS, relatados e discutidos estes autos em que se aprecia, nesta fase processual, Pedido de Reexame interposto contra o Acórdão 896/2018, mantido pelo Acórdão 2863/2018-TCU-Segunda Câmara do TCU,
ACORDAM os Ministros do Tribunal de Contas da União, reunidos em Sessão de 2ª Câmara, ante as razões expostas pelo Relator, em:
9.1. com fundamento no art. 32, parágrafo único, da Lei nº 8.443/1992 c/c o art. 285, § 2º, do Regimento Interno do TCU, conhecer do presente recurso e, no mérito, negar-lhe provimento;
9.2. dar ciência desta deliberação aos recorrentes e aos demais órgãos e interessados cientificados do acórdão recorrido.

Pedido de reexame  interposto contra acórdão que  rejeitou as razões de justificativas apresentadas pelos recorrentes e aplicou-lhes multa, em processo de representação sobre possíveis irregularidades no âmbito de contrato para a prestação de serviços de gestão da frota veicular.

Segunda Câmara

4º Centro Integrado de Defesa Aérea e Controle de Tráfego Aéreo - CINDACTA.

3. Interessados/Responsáveis/Recorrentes:
3.1. Responsáveis: Emanuel Rosa dos Santos Junior (XXX.632.837-XX); Francisco Jorge de Souza Godoy (XXX.603.738-XX).
3.2. Recorrentes: Francisco Jorge de Souza Godoy (XXX.603.738-XX); Emanuel Rosa dos Santos Junior (XXX.632.837-XX).

13.1. Ministros presentes: Aroldo Cedraz (na Presidência), Augusto Nardes (Relator) e Raimundo Carreiro.
13.2. Ministro-Substituto convocado: André Luís de Carvalho.

ACORDAO-COMPLETO-2386386

Acórdão 4007/2020 - Segunda Câmara

ACORDAO-COMPLETO-2367504

Acórdão 10616/2019 - Segunda Câmara

Francisco Jorge de Souza Godoy

Emanuel Rosa dos Santos Júnior

AUGUSTO NARDES

Ministro-Substituto André Luís de Carvalho.

Adoto como relatório, com os ajustes de forma pertinentes, a instrução lavrada pelo auditor encarregado do exame do processo no âmbito da Secretaria de Recursos - Serur (peça 129) , com a qual concordou o escalão dirigente da unidade técnica:
"INTRODUÇÃO
Trata-se de pedidos de reexame interpostos por Francisco Jorge de Souza Godoy (R002-Peça 66) e Emanuel Rosa dos Santos Junior (R003-Peça 99) , respectivamente, à época, ordenador de despesas e pregoeiro, por meio dos quais se insurgem contra o Acórdão 896/2018, mantido pelo Acórdão 2863/2018-TCU-Segunda Câmara do TCU. O Acórdão recorrido foi prolatado na sessão de julgamento do dia 6/3/2018-Ordinária e inserto na Ata 6/2018-2ª Câmara, Relator Exmo. Ministro-Substituto André Luís de Carvalho (Peça 51) . 
1.1. A deliberação recorrida apresenta o seguinte teor: 
VISTOS, relatados e discutidos estes autos de representação formulada pelo Ministério Público Militar (MPM) sobre possíveis irregularidades no âmbito do Contrato 39/2009 firmado entre o 4º Centro Integrado de Defesa Aérea e Controle de Tráfego Aéreo (Cindacta IV) e a Inovata Consultoria em Gestão Empresarial Ltda. para a prestação de serviços de gestão da frota veicular, no período de 2009 a 2012, sob o valor de R$ 4.464.000,00;
ACORDAM os Ministros do Tribunal de Contas da União, reunidos em Sessão da Segunda Câmara, ante as razões expostas pelo Relator, em:
9.1. conhecer da presente representação, já que satisfeitos os requisitos de admissibilidade previstos nos arts. 235 e 237, VII, do RITCU e no art. 113, § 1º, da Lei 8.666, de 1993, para, no mérito, considerá-la procedente;
9.2. rejeitar parcialmente as razões de justificativa apresentadas pelos Srs. Emanuel Rosa dos Santos Junior e Francisco Jorge de Souza Godoy;
9.3. aplicar em desfavor dos Srs. Emanuel Rosa dos Santos Junior e Francisco Jorge de Souza Godoy, individualmente, a multa prevista no art. 58, II, da Lei 8.443, de 1992, sob o valor de R$ 40.000 (quarenta mil reais) , fixando-lhes o prazo de 15 (quinze) dias, a contar da notificação, para que comprovem, perante o Tribunal (art. 214, III, 'a', do RITCU) , o recolhimento das dívidas ao cofres do Tesouro Nacional, atualizadas na forma da legislação em vigor;
9.4. determinar que o 4º Centro Integrado de Defesa Aérea e Controle de Tráfego Aéreo adote as medidas cabíveis para promover o desconto das dívidas fixadas pelo item 9.3 deste Acórdão na remuneração dos aludidos responsáveis, pela aplicação do art. 28 da Lei 8.443, de 1992, e, por analogia, do art. 46 da Lei 8.112, de 1990;
9.5. autorizar, desde já, com amparo no art. 26 da Lei nº 8.443, de 1992, e no art. 217 do RITCU, o parcelamento das dívidas constantes deste Acórdão em até 36 (trinta e seis) prestações mensais e sucessivas, caso requerido, esclarecendo aos responsáveis que a falta de pagamento de qualquer parcela importará no vencimento antecipado do saldo devedor, sem prejuízo das demais medidas legais;
9.6. autorizar, desde logo, nos termos do art. 28, inciso II, da Lei 8.443, de 1992, a cobrança judicial das dívidas constantes deste Acórdão, no caso de não atendimento das notificações e de não ser viável o desconto na remuneração dos aludidos agentes públicos; 
9.7. promover, nos termos do art. 47 da Lei n.º 8.443, de 1992, a imediata conversão da presente representação em processo de tomada de contas especial, por meio de apartado por cópia destes autos, diante dos robustos indícios de sobrepreço no aludido Contrato 39/2009, até porque não se vislumbra a adequação dos preços na contratação dos aludidos serviços de gestão da frota veicular, no período de 2009 a 2012, sob o vultoso valor de R$ 4.464.000,00, em face da ausência da necessária pesquisa de preços à época da referida aquisição pelos gestores responsáveis;
9.8. determinar que, no âmbito do processo apartado de TCE autuado por força do item 9.7 deste Acórdão, a unidade técnica promova a identificação dos responsáveis, a apuração dos fatos e, ainda que por estimativa, a quantificação do possível dano ao erário, em sintonia com o art. 210 do RITCU, salientando, nesse ponto, que: (i) o vultoso valor de R$ 4.464.000,00 permitiria a aquisição, por exemplo, de aproximadamente 44 novos veículos sob o preço unitário de R$ 100.000,00, em vez da mera gestão de veículos usados; (ii) o mero transcurso do prazo de 4 ou 5 anos não tende a inviabilizar o trabalho de apuração sobre a regularidade, ou não, dos preços contratados; (iii) a contínua gestão de veículos usados em valores tão elevados tende a resultar em ato antieconômico, diante da evidente possibilidade de renovação da frota em vez da sua mera gestão para a manutenção dos correspondentes veículos; e (iv) os então gestores do Cindacta IV, aí incluídos o pregoeiro e o ordenador de despesas, teriam e têm o dever de demonstrar a correção dos correspondentes preços contratados, nos termos do art. 113 da Lei n.º 8.666, de 1993; 
9.9. determinar que, no prazo de 15 (quinze) dias, a unidade técnica apresente ao Ministro-Relator a correspondente proposta de citação dos aludidos responsáveis para o prosseguimento da aludida tomada de contas especial em consonância com os itens 9.7 e 9.8 deste Acórdão;
9.10. determinar que a Secex/AM adote as seguintes medidas:
9.10.1. promova o monitoramento da determinação prolatada pelo item 9.7 deste Acórdão; e 
9.10.2. envie a cópia deste Acórdão, acompanhado do Relatório e do Voto que o fundamenta, aos seguintes destinatários:
9.10.2.1. ao ilustre representante, ao Centro de Controle Interno da Aeronáutica e ao Cindacta IV, para ciência e eventuais providências;
9.10.2.2. à Procuradoria da República no Estado do Amazonas e à Procuradoria Militar da 12ª CJM/AM, para ciência e eventuais providências;
9.10.2.3. ao Comando da Aeronáutica e ao Ministério da Defesa, para a ciência prevista no art. 198, parágrafo único, do RITCU. (ênfases acrescidas) .
HISTÓRICO
Trata-se de representação formulada pelo Ministério Público Militar (MPM) sobre possíveis irregularidades no âmbito do Contrato 39/2009 firmado entre o 4º Centro Integrado de Defesa Aérea e Controle de Tráfego Aéreo (Cindacta IV) e a Inovata Consultoria em Gestão Empresarial Ltda. para a prestação de serviços de gestão da frota veicular, no período de 2009 a 2012, sob o valor de R$ 4.464.000,00.
1.2. No mérito, em síntese, o representante suscitou a suspeita de superfaturamento no bojo do Contrato 39/2009.
1.3. No âmbito desta Corte de Contas, a unidade técnica realizou a diligência junto ao Cindacta IV, a fim de sanear os autos, para que fossem apresentadas as informações inerentes ao Contrato 39/2009. O Cindacta IV, por sua vez, informou, em suma, que o IPM 3/2015 teria concluído pela inocorrência de superfaturamento decorrente de sobrepreço no aludido Ajuste (Peças 24, p. 1 e 27, p. 181) .
1.4. A Secretaria de Controle Externo no Estado do Amazonas - Secex/AM concordou em parte com as conclusões do IPM 3/2015. Alertando, contudo, que, diante dos documentos apresentados pelo Cindacta IV, estar-se-ia diante de outra grave irregularidade (habilitação de empresa sem o atendimento das condições estabelecidas pelo edital do Pregão 15/2009, que foi posteriormente declarada vencedora no referido certame) , apontando que os ora recorrentes seriam os responsáveis por essa irregularidade. Por conseguinte, foram promovidas as devidas audiências.
1.5. Após a análise das razões de justificativa, o Relator a quo, Exmo. Ministro-Substituto André Luís de Carvalho, incorporou, com os ajustes que considerou necessários, os pareceres da Secex/AM e do Parquet especial a suas razões de decidir, propondo a rejeição das razões de justificativa dos responsáveis, ora recorrentes, para lhes aplicar a multa prevista no art. 58, II, da Lei 8.443/1992 e conversão da presente representação em TCE (Peça 52) , posicionamento que foi acompanhado pelos demais Membros do Colegiado desta Corte de Contas.
1.6. Emanuel Rosa dos Santos Júnior, ora recorrente, opôs, em seguida, embargos de declaração (R001-Peça 64) , que foram conhecidos e, no mérito, rejeitados, nos termos do Acórdão 2863/2018-TCU-Segunda Câmara, Relator Ministro-Substituto André Luís de Carvalho (Peça 69) .
1.7. Irresignados, os gestores interpuseram os presentes pedidos de reexame, que se fundamentam nas altercações que, adiante, passar-se-á a relatar.
EXAME DE ADMISSIBILIDADE
Reiteram-se os exames preliminares de admissibilidade efetuados por esta Secretaria (Peças 87 e 107) , ratificados pelo Exmo. Ministro Augusto Nardes (Peças 91 e 111) , que concluíram pelo conhecimento dos pedidos de reexame, nos termos do art. 48 da Lei 8.443/1992, c/c os art. 285 e 286, parágrafo único, do RI/TCU, suspendendo-se os efeitos dos itens 9.1, 9.3, 9.4 e 9.6 do Acórdão recorrido, em relação aos recorrentes. 
EXAME DE MÉRITO
Delimitação do recurso
1.8. Constitui objeto do presente recurso definir se:
a) o pregoeiro atuou de forma escorreita em sua função; 
b) restaram comprovadas irregularidades no pregão;
c) o ordenador de despesa foi responsabilizado sem comprovação de culpa;
d) houve sobrepreço;
e) houve violação aos princípios da razoabilidade e da proporcionalidade na aplicação da multa;
f) o TCU pode autorizar o desconto em folha e o parcelamento da dívida.	
Da responsabilidade do pregoeiro pelos atos irregulares.
1.9. Emanuel Rosa dos Santos Júnior pugna pelo reconhecimento da ausência de nexo de causalidade entre a conduta do pregoeiro, ora recorrente, e o suposto dano, com fundamento nas seguintes alegações (Peça 99, p. 3-26) :
a) arrazoa que foi ouvido em audiência por ter habilitado empresa 'que (em tese) não apresentaria condições estabelecidas no edital Pregão 015/CINDACTA IV/2009';
b) objeta que atuou guiado pelo 'principio da legalidade e certo de que o ato era vinculado, não discricionário, o Recorrente entendeu que a melhor decisão era habilitar a empresa', pois ela teria atendido 'plenamente às exigências do Edital' quanto à qualificação econômico-financeira, uma 'vez que houve apresentação de balanço patrimonial de abertura registrada ou autenticada na Junta Comercial da sede ou domicílio da empresa, firmado tanto pelo representante legal quanto pelo contador';
c) acrescenta que, 'caso tenha se equivocado', 'o fez na mais absoluta boa-fé e buscando o interesse público', não sendo 'passível de sanção a conduta de gestor que, na tentativa de acertar e sem qualquer atitude culposa opta pelo caminho que entende correto';
d) alega que 'quem possuía atribuição técnica e competência legal para estabelecer os critérios para qualificação técnica era o Chefe da Seção de Transportes, o qual foi responsável pela solicitação do serviço, pelo Termo de Referência e demais documentos que estabeleciam os critérios técnicos necessários à contratação dos serviços', cabia ao pregoeiro, no entendimento da defesa, 'cumpri-los, uma vez que, agora, sua observância era impositiva, de maneira vinculada';
e) informa que o edital também foi 'previamente aprovado pelo setor jurídico, o NAJ - Núcleo de Assessoramento Jurídico';
f) alterca que o Conselho Regional de Engenharia e Arquitetura - CREA 'certificou a prestação do serviço de Gestão e Assessoria técnica em manutenção de veículos leves e pesados';
g) objeta que se o pregoeiro, ora recorrente, tivesse criado outras normas, as quais poderiam 'restringir o caráter competitivo da licitação', se assim agisse, estaria atentando contra o 'princípio da vinculação ao instrumento convocatório';
h) defende que sua punição foi fundamentada em precedente do ano de 2013, Acórdão 1340/2013-TCU-Plenário, posterior às condutas do militar como pregoeiro', o qual consolidou estudos formulados em 2010, em 'face de problemas ocorridos em toda a Administração Pública';
i) reafirma que o Cindacta IV concluiu no IPM 03/2015 'pela inexistência de indícios de autoria e materialidade de crime militar, bem como pela inocorrência de supostos superfaturamento de preços';
j) pugna que 'nos autos do processo ora em análise não restou demonstrada sequer a culpa, stricto sensu, do Recorrente, razão pela qual sua responsabilização significa admitir uma responsabilidade objetiva perante o TCU (independente de culpa) , o que - para o caso - não encontra respaldo no ordenamento jurídico';
l) pondera que é 'Oficial do Comando da Aeronáutica, hierarquicamente posicionado como Tenente Coronel', com histórico de mais de 25 anos de serviço efetivo, livre de qualquer punição. Acrescenta que em virtude da baixa 'disponibilidade de efetivo', comumente acumulava funções como Gestor de Licitações, Pregoeiro, Membro de CPL, Sindicante, Chefe da Seção de Licitações e Chefe da Seção de Contratos, tendo realizado mais de 100 pregões entre 2008 e 2011;
m) compreende que com a edição da Súmula 263-TCU, a exigência de quantitativos e valores passou a ter fundamento jurisprudencial, contudo, segundo a defesa sustenta, essa 'previsão precisaria vir expressa no edital'. Aduz que 'não existindo exigência de quantitativos mínimos no edital', impor tal exigência, no momento da avaliação do pregoeiro, 'afrontaria até mesmo o princípio da vinculação ao instrumento convocatório, além de representar restrição ao caráter competitivo da licitação'.
Análise:
1.10. Ressalte-se, uma vez mais, que a irregularidade não decorreu de erro na elaboração do edital pela unidade técnica, da falta de aprovação da consultoria jurídica, da certificação do CREA com ilegalidade, nem da atuação do pregoeiro de forma contrária ao instrumento convocatório, mas de ato administrativo que descumpriu a determinação contida no edital (item 8.1.4.1) , por meio da qual empresa licitante foi habilitada sem o atendimento das condições estabelecidas pelo edital do Pregão 15/2009, a qual foi posteriormente declarada vencedora no referido certame.
1.11. O fundamento da condenação foi perfeitamente delimitado no Voto que fundamenta o Acórdão recorrido, sendo importante relembrá-lo (Peça 52) : 
11. Bem se vê que, para demonstrar a sua capacidade técnica, a Inovata apresentou o atestado com insignificantes quantitativos frente ao objeto a ser contratado, equivalendo mais precisamente a 0,83% do prazo contratual e a 0,5% do valor contratual, de tal sorte que a referida certidão não atestaria nem 1% do objeto ajustado.
12. O pregoeiro não apresentou, todavia, nenhuma justificativa sobre essa indevida aceitação do requisito de habilitação, contrariando o item 8.1.4.1 do edital no sentido de que o atestado, a certidão ou a declaração fosse compatível com o objeto da contratação, tendo oferecido apenas os seus breves esclarecimentos sobre o item 8.1.4.2 do edital, tratando do emissor do atestado, apesar de esse item não ter sido questionado, já que o questionamento se cingia aos insignificantes quantitativos para a comprovação da capacidade técnica.
1.12. Explicitados os motivos que conduziram a imputação da multa ao recorrente, pondera-se que o pregoeiro, ora recorrente, não precisava inovar criando novas condições de habilitação, pelo contrário, bastava seguir o edital de forma vinculada, como defende o próprio recorrente e de acordo com o 'princípio da vinculação ao instrumento convocatório', nos termos do art. 41 da Lei 8.666/1993, sem que a atuação diligente ocasionasse qualquer limitação ao caráter competitivo do certame (v. g. Acórdão 1389/2005-TCU-Plenário, rel. Ministro Ubiratan Aguiar, Acórdão 966/2011-TCU-Primeira Câmara, rel. Ministro Marcos Bemquerer e Acórdão 2730/2015-TCU-Plenário, rel. Ministro Bruno Dantas) .
1.13. O Acórdão 1340/2013-TCU-Plenário, rel. Ministro Augusto Sherman, não é uma decisão paradigmática que alterou a interpretação da jurisprudência do TCU relativa ao pregoeiro, como se verifica nos precedentes anteriores ao pregão inquinado: Acórdão 657/2004, rel. Ministro Marcos Bemquerer, Acórdão 1.891/2006, rel. Ministro Ubiratan Aguiar, Acórdão 1.771/2007, rel. Ministro Raimundo Carreiro, Acórdão 2.640/2007, rel. Ministro Augusto Sherman, Acórdão 5972008, rel. Ministro , Guilherme Palmeira, Acórdão 1.417/2008, rel. Ministro Augusto Sherman, e Acórdão 1.908/2008, rel. Ministro Aroldo Cedraz, todos do Plenário, Acórdão 1617/2007-TCU-Primeira Câmara, rel. Ministro Raimundo Carreiro e Acórdão 649/2006-TCU-Segunda Câmara, rel. Ministro Marcos Bemquerer, mas um exemplo que esta tem se firmado no sentido de que o pregoeiro deve promover a razoável ponderação entre a certidão apresentada e a capacidade de a empresa assumir o contrato.
1.14. Alegar que o edital da licitação era lacônico quanto à necessidade de apurar a capacidade técnica da licitação não se coaduna com os fatos, pois o edital exigia de forma clara que os documentos deveriam comprovar que o licitante desempenhava de forma satisfatória atividade pertinente e compatível em características com o objeto da licitação, nos termos do item 8.1.4.1 do Pregão 015/CINDACTA IV/2009, suscitado pelo próprio recorrente (Peça 29, p. 10) :
8.1.4.1 Apresentação de atestado (s) /certidão (ões) /declaração (ões) fornecido (s) por pessoa (s) física (s) ou pessoa (s) jurídica (s) de direito público ou privado, comprovando ter o licitante desempenhado, de forma satisfatória atividade pertinente e compatível em características com o objeto desta licitação.
1.15. No mesmo sentido, a Súmula TCU 263/2011 não estabeleceu um marco temporal a partir do qual poderia ser exigido um quantitativo mínimo para aferir a capacidade técnico-operacional das licitantes, a contrário sensu a referida súmula dirimiu qualquer dúvida de que editais com esta previsão não estariam afrontando os princípios da livre concorrência e da restrição ao caráter competitivo da licitação, v. g.:
SÚMULA Nº 263/2011 - Para a comprovação da capacidade técnico-operacional das licitantes, e desde que limitada, simultaneamente, às parcelas de maior relevância e valor significativo do objeto a ser contratado, é legal a exigência de comprovação da execução de quantitativos mínimos em obras ou serviços com características semelhantes, devendo essa exigência guardar proporção com a dimensão e a complexidade do objeto a ser executado. (ênfases acrescidas) 
1.16. Por consectário lógico, o item 8.1.4.1 do Pregão 015/CINDACTA IV/2009 não inovava em relação a jurisprudência desta Corte de Contas, conforme restou demonstrado nos diversos precedentes supracitados, e sua interpretação escorreita dependia apenas da diligência devida de um gestor médio, sendo plenamente alcançável independentemente das decisões suscitadas pela defesa, uma vez que a insignificância da capacidade técnico-operacional da empresa licitante era translúcida. 
1.17. Insta ressalvar que se somam à notória falta de capacidade técnico-operacional as incongruências encontradas nos demais documentos apresentados pela empresa licitante, situação fático-jurídica encontrada a partir da análise dos elementos constantes dos autos, no momento em que, apesar de questionado, o pregoeiro, ora recorrente, aceitou os demais documentos apresentados sem maiores questionamentos, in verbis (Peça 52, p. 2) : 
18. Enfim, no que concerne à falta de capacidade operacional da Inovata, a unidade técnica expediu o ofício para a Superintendência Regional do Trabalho e Emprego no Estado do Amazonas para que apresentasse as informações prestadas na RAIS da aludida empresa, tendo constatado que, no ano da assinatura do contrato (mais precisamente em 3/8/2009 - Peça 2, p. 14-26) , a Inovata sequer possuía empregados registrados, ao passo que, em 2010, ela possuía apenas 5 (cinco) empregados, em 2011, 3 (três) empregados e, em 2012, apenas 1 (um) empregado, tendo esse mesmo quantitativo sido registrado em 2013 (Peça 31, p. 6) .
19. A partir da análise do balanço patrimonial da Inovata, em 29/4/2009 (Peça 27, p. 234) , a unidade técnica verificou o seu pouco tempo de existência, salientando que todo o balanço se resumia ao valor de R$ 160.000,00 pela integralização em dinheiro, conquanto a certidão de registro e quitação da referida empresa no Crea/AM, em 15/5/2009, evidenciasse o capital social de R$ 60.000,00.
20. Ocorre que, a despeito de a D. S. de Benayon Filho ter alertado sobre essa divergência nas informações do aludido balanço patrimonial (Peça 28, p. 21) , da certidão da junta comercial (Peça 28, p. 22) e do contrato social (Peça 28, p. 23) , o pregoeiro se limitou a aceitar esses documentos, aduzindo, para tanto, que estariam assinados pelo profissional competente, além de registrados na junta comercial e autenticados em cartório.
21. Não deve prosperar, então, a mera alegação no sentido da suposta falta de razoabilidade e proporcionalidade na exigência de o pregoeiro promover as devidas diligências para se certificar da fidelidade da aludida informação, a partir da frágil ideia de que ele teria outras incumbências.
1.18. Necessário perscrutar, novamente, a presença dos elementos essenciais para que se caracterize a responsabilidade subjetiva de cada um dos responsáveis, dentre eles o ora recorrente, quais sejam: a) ação comissiva ou omissiva e antijurídica; b) existência de dano ou infração a norma legal, regulamentar ou contratual (irregularidade) ; c) nexo de causalidade entre a ação ou a omissão e a ilicitude verificada; e d) dolo ou culpa (negligência, imprudência ou imperícia) do agente.
1.19. Logo, restou apurada a ação comissiva e antijurídica do recorrente, ao habilitar empresa licitante sem o atendimento das condições estabelecidas pelo edital do Pregão 15/2009, havendo, portanto, infração ao art. 41 da Lei 8.666/1993. Igualmente presente o nexo de causalidade entre a ação do pregoeiro e a ilicitude verificada, uma vez que ela decorreu de sua ação direta.
1.20. A ação do recorrente, ao considerar o atestado de execução de serviço de apenas 3 dias e no valor de R$ 6.500,00 (Peça 27, p. 231) como pertinente e compatível com as características do objeto da licitação, enquanto a licitação se tratava da vultosa quantia de R$ 4.464.000,00, para o período de 2009 a 2012, configurou o elemento subjetivo da culpa por imperícia, o que independe da comprovação de má-fé.
1.21. Observa-se que não se esta avaliando toda a carreira do recorrente, mas tão somente o ato administrativo irregular.
1.22. Conclui-se, deste modo, que o recorrente, na condição de pregoeiro, praticou o ato inquinado no legítimo exercício de sua função pública, ato que não tem natureza meramente formal, pois permitiu a contratação de empresa em desacordo com o instrumento convocatório ao arrepio da Lei de Licitações e de Contratos e da Constituição Federal (art. 37, inciso XXI) .
1.23. Destarte, a prevalecer a tese defendida pelos recorrentes não há responsabilidade de nenhum dos gestores, pois não era do pregoeiro ou do ordenador de despesa a obrigação de habilitar a empresa licitante, mas todos participaram diretamente da fase operacional da escolha da empresa vencedora sem obedecer às regras do edital, a fim de dar caráter de legitimidade ao certame.
1.24. Por fim, conclui-se que a irregularidade admoestada por meio do Acórdão recorrido não se afasta da jurisprudência desta Corte de Contas, conforme precedentes já referenciados nesta instrução, pelo contrário, com ela alinha-se, sopesando a gravidade da ilegalidade encontrada e o descumprimento dos comandos constitucionais, legais e regulamentares.
1.25. Desse modo, não há como acolher os argumentos apresentados.
Das irregularidades no pregão.
1.26. Emanuel Rosa dos Santos Junior alterca que ao 'pregoeiro cabe verificar e julgar as condições de habilitação, não restando outra postura do Ordenador de Despesa, senão a homologação do pregão adjudicado pelo' pregoeiro, com base nos seguintes argumentos (Peça 66, p. 19-23) :
a) tece comentários acerca do termo homologação;
b) coloca que a empresa vencedora atendeu rigorosamente ao edital e de posse de toda a documentação de qualificação econômica-financeira;
c) nega que fosse responsável 'por eventual FRAUDE no balanço de abertura da empresa INOVATA' (ênfase do original) e que não caberia a ele 'a verificação e julgamento das condições de habilitação';
d) entende que o ato de homologação é vinculado e não discricionário.
Análise:
1.27. Em relação à responsabilidade da autoridade competente, responsável pela homologação e adjudicação, relativamente às irregularidades ocorridas em procedimentos licitatórios, e pela assinatura de contratos efetivados sem o respeito aos procedimentos legais. Segundo Celso Antonio Bandeira de Mello, 'homologação é o ato pelo qual a autoridade competente, estranha à comissão, após examinar todos os atos pertinentes ao desenvolvimento do certame licitatório, proclama-lhe a correção jurídica, se esteve conforme às exigências normativas' (in. Curso de Direito Administrativo, 20ª ed., pág. 569) .
1.28. Maria Sylvia Zanella di Pietro ensina que quanto ao conteúdo, dentre os atos administrativos em espécie, encontra-se o de aprovação, que a autora considera como um dos atos de controle, lecionando que este 'é ato unilateral e discricionário pelo qual se exerce o controle a priori ou a posteriori do ato administrativo', 'no controle a posteriori equivale a seu referendo (cf. Oswaldo Aranha Bandeira de Mello, 1979:554) ' (in. Direito Administrativo, 20ª, pág. 214) .
1.29. Também a respeito, leciona Marçal Justen Filho que 'a homologação possui eficácia declaratória enquanto confirma a validade de todos os atos praticados no curso da licitação' (in. Comentários à Lei de Licitações e Contratos Administrativos, 11ª ed., pág. 426) .
1.30. Vê-se, então, que a homologação se caracteriza como um ato de controle praticado pela autoridade competente sobre tudo o quanto foi realizado pelas esferas subordinadas. Homologar equivale a aprovar os procedimentos até então adotados.
1.31. Esse ato de controle não pode ser tido como meramente formal ou chancelatório, mas antes como um ato de fiscalização.
1.32. Ao discutir a tese de responsabilização da autoridade competente pela homologação em processo licitatório, assinalou o Relator do TC Processo 006.595/2007-6, Ministro José Jorge (Acórdão 1457/2010-TCU-Plenário) : 
Dessa forma cabia ao requerente, como autoridade competente para a homologação do certame, examinar se os atos praticados no âmbito do processo licitatório o foram em conformidade com a lei e as regras estabelecidas no edital. Em se verificando a ocorrência de irregularidades, deveria ter adotado as medidas cabíveis para o seu saneamento.
1.33. A mesma tese foi consagrada quando da apreciação de recurso de reconsideração interposto nos autos do TC Processo 008.551/2003-8 (Acórdão 1685/2007-TCU-Segunda Câmara) , Relator Ministro Benjamin Zmyler, oportunidade em que a respectiva ementa elaborada pelo Relator e acolhida pelo Colegiado expressou a seguinte tese:
O agente público responsável pela homologação do procedimento licitatório confirma a validade de todos os atos praticados no curso da licitação, proclama sua conveniência e exaure a competência discricionária sobre o tema. Assim, ao anuir aos pareceres, este também se responsabiliza, visto que a ele cabe argüir qualquer falha na condução do procedimento.
1.34. Da referida omissão, negligência ou imperícia do dever de fiscalizar resultou a homologação da habilitação indevida da licitante, ao arrepio do edital convocatório e da legislação pertinente.
1.35. Destarte, no âmbito desta Corte a regra geral é a responsabilização da autoridade competente pelos vícios ocorridos pelos atos administrativos que aprova. Tal responsabilidade somente poderia ser afastada caso as irregularidades decorressem de vícios ocultos, dificilmente perceptíveis no âmbito da análise procedida pela autoridade encarregada da aprovação, v. g. Acórdão 4843/2017-TCU-Primeira Câmara, rel. Ministro José Múcio Monteiro.
1.36. No caso concreto, entretanto, os vícios não podem ser considerados como 'ocultos', pois a Inovata apresentou o atestado com a demonstração de que havia executado um serviço por 3 dias e no valor de R$ 6.500,00 (Peça 27, p. 231) , conquanto a licitação tratava da vultosa quantia de R$ 4.464.000,00, para o período de 2009 e 2012, e, como ressaltou o recorrente, em circunstâncias de 'extraordinárias dificuldades logísticas relativas à manutenção da frota do CINDACTA IV', o que conduziria o gestor médio a seguir de forma rigorosa a exigência de capacidade técnica prevista no edital.
1.37. Conclui-se, deste modo, que o recorrente praticou, no legítimo exercício de seu cargo público, o ato de homologar a habilitação indevida da licitante. Ato administrativo que não teve natureza meramente opinativa e que conduziu à contratação da empresa Inovata, violando os princípios da vinculação ao instrumento convocatório, insculpidos no art. 41 da Lei 8.666/1993.
1.38. Torna-se imperioso enfatizar que por meio da punição aplicada se almeja, primordialmente, reprimir e coibir atitudes semelhantes às encontradas naquela gestão.
Da punição do gestor sem comprovação de culpa.
1.39. Francisco Jorge de Souza Godoy requer o afastamento da multa, pois esta não deve ser aplicada sem a comprovação de culpa, com base nos seguintes argumentos (Peça 66, p. 9-10) :
a) alega que 'não houve ato ilícito, porquanto não foi realizado nenhum ato contrário à lei, não houve conduta culposa ou dolosa';
b) obtempera que 'cercou-se da assessoria dos profissionais habilitados técnica, administrativa e juridicamente, antes de adotar os procedimentos sistêmicos, aliás, sob respaldo de prévia e legítima conferência do Controle Interno';
c) pondera que 'não houve nexo de causalidade, pois, se NÃO há FRAUDE (causa) , NÃO há SOBREPREÇO (efeito) ' (ênfase do original) .
Análise:
1.40. Cumpre relembrar que os recorrentes foram multados individualmente em R$ 40.000,00 com fundamento no art. 58, inciso II da Lei 8.443/1992 (item 9.2 do Acórdão recorrido) , pela habilitação de empresa sem o atendimento das condições estabelecidas pelo edital do Pregão 15/2009, a qual foi posteriormente declarada vencedora no referido certame.
1.41. Cabe divisar, inicialmente, que o eventual sobrepreço ainda será apurado no âmbito do TC Processo 008.306/2018-4 instaurado por determinação do item 9.7 do Acórdão recorrido.
1.42. Nesse sentido, deve-se ater ao ato de gestão praticado com grave infração à norma legal ou regulamentar de natureza contábil, financeira, orçamentária, operacional e patrimonial, no caso concreto e no que diz respeito à atuação do recorrente como ordenador de despesa, à homologação da habilitação de empresa contrariando cláusula específica do edital do Pregão 15/2009 e os art. 3º, 30, § 3º, 41 da Lei 8.666/1993.
1.43.  De fato, neste caso específico, a análise cabível a afastar a imputação da multa reside na comprovação documental de que o responsável, ora recorrente, teria, à época, tomado todas as medidas de sua alçada para assegurar a execução das despesas dentro dos ditames legais. Com efeito, caso se chegue à conclusão de que os argumentos e os documentos, acostados aos autos pelo responsável, são hábeis o suficiente para comprovar a ação diligente deste, a multa que lhe foi cominada, posto que terá perdido seu suporte de validade, deverá ser relevada. 
1.44. A contrario sensu, evidentemente, se a argumentação e a documentação carreada aos autos não se mostrar materialmente suficiente a evidenciar a conduta diligente do responsável, a multa deverá ser mantida.
1.45. O Relatório que acompanha o Acórdão recorrido delimitou a irregularidade de forma clara e objetiva (Peça 53, p. 4) :
16.	O edital, em seu item 8.1.4.1 (peça 29, p. 10) , dispõe:
8.1.4.1 Apresentação de atestado (s) /certidão (ões) /declaração (ões) fornecido (s) por pessoa (s) física (s) ou pessoa (s) jurídica (s) de direito público ou privado, comprovando ter o licitante desempenhado, de forma satisfatória atividade pertinente e compatível em características com o objeto desta licitação.
16.1. Para demonstrar sua capacidade técnica, e atendimento ao item supracitado, a empresa Inovata apresentou um atestado, datado de 19/5/2009, em que consta a execução de um serviço no período de três dias e valor de R$ 6.500,00 (peça 27, p. 231) . Ou seja, o atestado possui quantitativos insignificantes frente ao objeto a ser contratado, mais precisamente equivale a 0,83% do prazo a ser contratado e 0,5% do valor a ser contratado, assim, a referida certidão não atesta nem 1% do objeto a ser contratado, isso considerando um ano, caso se considerasse os possíveis aditivos o resultado seria ainda pior. (ênfases acrescidas) 
1.46. Os fatos incontestes atestam que os recorrentes descumpriram a determinação contida no edital em questão de verificar se o licitante teria capacidade técnica para participar do certame (item 8.1.4.1) , atuando, no mínimo, de forma culposa, ao demonstrar imperícia no deslinde de suas obrigações administrativas, quer seja na atuação do pregoeiro, responsável direto pela aferição da documentação ou o ora recorrente, na condição de ordenador de despesas, homologando os atos anteriores sem a devida diligência.
1.47. Insta ressalvar que afastar a responsabilidade do gestor ocupante do cargo de ordenador de despesa, que realizou o ato administrativo, única e exclusivamente com a premissa de que os documentos passaram por instâncias técnicas prévias ou pelo controle interno, tornaria desprovido de responsabilidade o ocupante daquele cargo, pois se ele não estava completamente inteirado da composição dos documentos que avalizou, não deveria tê-lo feito sem antes se aprofundar no exame da questão.
1.48. Logo, tergiversar que seguia os pareceres precedentes, o que o tornaria verdadeiro inimputável, demonstra desconhecimento da imprescindível função que lhe fora confiada e da Lei 8.666/1993.
1.49. Este Tribunal possui entendimento firmado (Acórdão 2.540/2009, rel. Ministro Walton Alencar Rodrigues, Acórdão 2.179/2017, rel. Ministro Bruno Dantas, Acórdão 4.843/2017, rel. Ministro José Múcio Monteiro, todos da 1ª Câmara, Acórdão 2.753/2008, rel. Ministro Ubiratan Aguiar, Acórdão 9.117/2018, rel. Ministra Ana Arraes, ambos da 2ª Câmara e Acórdão 1.801/2007, rel. Ministro Raimundo Carreiro, Acórdão 2.806/2014, rel. Ministro José Jorge, Acórdão 2.871/2014, rel. Ministro José Jorge, Acórdão 2.904/2014, rel. Ministro Marcos Bemquerer, Acórdão 341/2015, rel. Ministro Raimundo Carreiro, Acórdão 1.001/2015, rel. Ministro Benjamin Zymler, todos do Plenário do TCU) no sentido de que a responsabilidade do gestor não é afastada neste caso, pois a ele cabe a decisão sobre a prática do ato administrativo eventualmente danoso ao Erário. O fato de ter agido com respaldo em pareceres técnicos e/ou jurídicos não tem força para impor ao administrador a prática de um ato manifestamente irregular, uma vez que a ele cabe, em última instância, decidir sobre a conveniência e a oportunidade de praticar atos administrativos, principalmente os concernentes a procedimentos licitatórios, que vão gerar pagamentos.
1.50. A alegação de que seguiu pareceres técnicos e jurídicos não o torna imune à censura do Tribunal. Em regra, pareceres técnicos e jurídicos não vinculam os gestores, os quais têm obrigação de analisar a correção do conteúdo destes documentos. Assim, a existência de parecer não exime o gestor de responsabilidade, a qual é aferida levando em consideração a legalidade, a legitimidade e a economicidade dos atos relacionados com a gestão de recursos públicos no âmbito da fiscalização contábil, financeira, orçamentária, operacional e patrimonial da administração pública federal, exercida pelo Congresso Nacional com o auxílio deste Tribunal, ex vi do art. 70, caput, e 71, inciso II, da Constituição Federal.
1.51. Cabia ao recorrente, em verdade, atuar com o devido desvelo, independentemente de ter sido antecedido por profissionais capacitados tecnicamente ou não, pois compete a quem homologa os atos administrativos a verificação de sua correição e não simplesmente corroborar com as irregularidades até então perpetradas de forma automática, como se verá em análise mais adiante.
Do sobrepreço.
1.52. Francisco Jorge de Souza Godoy alterca que a engenharia administrativa para a contratação de empresa especializada na prestação de serviços de gestão da manutenção preventiva e corretiva dos veículos foi a mais 'viável e efetiva às extraordinárias dificuldades logísticas relativas à manutenção da frota do CINDACTA IV', com base nos seguintes argumentos (Peça 66, p. 15-19) :
a) apresenta quadro comparativo entre o certame licitatório do CINDACTA IV e da ENAP, uma realizada em 3/6/2009 e a outra em 3/4/2017, por critérios de preço global e unitário;
b) acrescenta que não há 'uma referência de preços oficial e fidedigna';
c) afirma que 'as dificuldades logísticas são inversamente proporcionais à disponibilidade e à operacionalidade da frota, enquanto que também são diretamente proporcionais ao aumento de custos de produtos e serviços', o que justificaria o preço praticado.
Análise:
1.53. Não houve sucumbência no presente processo em relação à eventual sobrepreço, o que está sendo apurado em processo específico, TC Processo 008.306/2018-4, no qual será ofertado o direito ao contraditório e a ampla defesa.
Da proporcionalidade e da razoabilidade da multa.
1.54. Francisco Jorge de Souza Godoy protesta pela observância dos princípios da razoabilidade e da proporcionalidade. Entende que o valor arbitrado no valor de R$ 40.000,00 deveria ponderar 'sua participação e sua situação financeira', 'sob pena de comprometer de forma irreversível as condições sociais da família' (Peça 66, p. 23-26) .
1.55. Emanuel Rosa dos Santos Junior objeta que 'a aplicação de multa em valor próximo ao máximo estabelecido (hoje por volta de 59 mil) , além de não possuir fundamentação específica (ausência de motivação que atrapalha o exercício da ampla defesa) , mostra-se tanto desproporcional quanto injusta'. Clama que agiu em 'respeito à jurisprudência da Corte de Contas' o que deve ser 'encarado ao menos como atenuante de suas condutas' (Peça 99, p. 12-13) .
Análise:
1.56. Cabe ressaltar que o fundamento da aplicação de cada uma das multas decorreu da prática de atos com grave infração ao item 8.1.4.1 do Pregão 015/CINDACTA IV/2009 e aos art. 3º, 30, § 3º, 41 da Lei 8.666/1993, cujo respaldo jurídico se encontra no inciso II do art. 58 da Lei 8.443/1992.
1.57. Insta ponderar que as sanções de multa aplicadas aos recorrentes no valor de R$ 40.000,00, as quais devem ser estipuladas entre cinco e cem por cento do valor atualizado do montante estipulado no caput do art. 58, da LOTCU, o que, por sua vez, se encontrava normatizado e atualizado, atualmente, pela Portaria 7, de 11/1/2018 (sob o amparo do § 1º do art. 268 do RI/TCU) , a qual o fixou em R$ 59.988,01 para o ano de 2018.
1.58. Portanto, à luz desses dispositivos, o valor aplicado de R$ 40.000,00 corresponde a 66,68% do valor máximo determinado pelo normativo, o que se encontra dentro dos parâmetros estabelecidos pelo RI/TCU. Observa-se, outrossim, que a gradação do valor aplicado foi proporcional a gravidade das condutas, uma vez que sob o referido Pregão envolveu o vultoso valor de R$ 4.464.000,00. 
1.59. Verifica-se, sobremaneira, que a dosimetria aplicada se mostra bastante razoável e proporcional a gravidade apontada, além de se inserir perfeitamente na margem discricionária legalmente conferida a esta Casa para a realização efetiva do controle externo no âmbito da administração pública federal e, por consectário lógico, dentro dos propósitos dos princípios da razoabilidade e da proporcionalidade, sendo legal e regimentalmente embasado.
Do parcelamento da multa.
1.60. Requer a autorização 'do desconto na remuneração e o parcelamento da dívida desse Acórdão, em 36 (trinta e seis) prestações mensais e sucessivas, com fundamento no art. 26 e 28 da Lei 8.443/92' (Peça 66, p. 27) .
Análise:
1.61. No que tange a solicitação do desconto em folha de forma parcelado da multa em até 36 parcelas, nos termos do art. 217 do Regimento Interno do TCU, observa-se que ambos os requerimentos já foram determinados pelo TCU conforme itens 9.4 e 9.5 do Acórdão recorrido.
CONCLUSÃO
Das análises anteriores, conclui-se que:
a) Emanuel Rosa dos Santos Junior, na condição de pregoeiro, praticou o ato inquinado, no legítimo exercício de sua função pública, ato que não tem natureza meramente formal e que deu ar de legalidade ao certame e permitiu a contratação de empresa em desacordo com o instrumento convocatório, ao arrepio da Lei de Licitações e de Contratos e da Constituição Federal;
b) os fatos incontestes atestam que os recorrentes descumpriram a determinação contida no edital convocatório de verificar se o licitante teria capacidade técnica para participar do certame (item 8.1.4.1) , atuando, no mínimo, de forma culposa, ao demonstrar imperícia no deslinde de suas obrigações administrativas, quer seja como pregoeiro, responsável direto pela aferição da documentação ou como ordenador de despesas, homologando os atos anteriores sem a devida diligência;
c) Francisco Jorge de Souza Godoy praticou, no legítimo exercício de seu cargo público, o ato de homologar a habilitação indevida da licitante. Ato administrativo que não teve natureza meramente opinativa e que conduziu a contratação da empresa Inovata, violando os princípios da vinculação ao instrumento convocatório, insculpidos no art. 41 da Lei 8.666/1993;
d) não houve no presente processo sucumbência em relação à eventual sobrepreço, o que está sendo apurado em processo específico, TC Processo 008.306/2018-4;
e) o valor da multa de R$ 40.000,00 corresponde a 66,68% do valor máximo determinado pela legislação vigente, o que se encontra dentro dos parâmetros estabelecidos pelo RI/TCU, sendo legalmente embasada;
f) no que tange a solicitação do desconto em folha de forma parcelado da multa em até 36 parcelas, nos termos do art. 217 do Regimento Interno do TCU, observa-se que ambos os requerimentos já foram determinados pelo TCU conforme itens 9.4 e 9.5 do Acórdão recorrido.
1.62. Ante o exposto, não foi trazido aos autos nenhum argumento que detenha o condão de modificar o julgado de origem, Acórdão 896/2018, mantido pelo Acórdão 2863/2018-TCU-Segunda Câmara do TCU, motivo por que este não está a merecer reforma, devendo ser, por consequência, prestigiado e mantido.
PROPOSTA DE ENCAMINHAMENTO
Ante o exposto, submetem-se os autos à consideração superior, propondo-se, com fundamento no art. 48 da Lei 8.443/1992, c/c os art. 285 e 286, parágrafo único, do RI/TCU:
a) conhecer dos pedidos de reexame interpostos por Emanuel Rosa dos Santos Junior (CPF XXX.632.837-XX) e Francisco Jorge de Souza Godoy (CPF XXX.603.738-XX) e, no mérito, negar-lhes provimento;
b) dar ciência do Acórdão que for prolatado às entidades/órgãos interessados, à Procuradoria da República no Estado do Amazonas, à Procuradoria Militar da 12ª CJM/AM, ao Comando da Aeronáutica, ao Ministério da Defesa e aos recorrentes, ressaltando-se que o Relatório e o Voto que o fundamentarem podem ser consultados no endereço www.tcu.gov/acordaos, no dia seguinte ao de sua oficialização".
É o relatório.

8.1. Elísio de Azevedo Freitas (18596/OAB-DF) e outros, representando Emanuel Rosa dos Santos Júnior.

Não atuou.

PEDIDO DE REEXAME EM REPRESENTAÇÃO. ALEGAÇÕES INSUFICIENTES PARA REVERTER A DELIBERAÇÃO ATACADA. NEGATIVA DE PROVIMENTO. Nega-se provimento a peça recursal, mantendo-se a deliberação recorrida, quando o recorrente não traz aos autos elementos suficientes para a modificação do juízo formado por esta Corte.

REPRESENTAÇÃO (REPR)

Secretaria de Recursos (SERUR); Secretaria do TCU no Estado do Amazonas (Sec-AM).

Tratam os autos, originariamente, de representação formulada pelo Ministério Público Militar (MPM) sobre possíveis irregularidades no âmbito do Contrato 39/2009, firmado entre o 4º Centro Integrado de Defesa Aérea e Controle de Tráfego Aéreo (Cindacta IV) e a Inovata Consultoria em Gestão Empresarial Ltda. para a prestação de serviços de gestão da frota veicular, no período de 2009 a 2012, no valor de R$ 4.464.000,00.
2.	Mediante o Acórdão 896/2018, mantido em sede de embargos pelo Acórdão 2863/2018-TCU-Segunda Câmara, este Tribunal decidiu pela procedência da representação e pela aplicação da multa prevista no art. 58, inciso II, da Lei 8.443/1992, no valor de R$ 40.000,00, aos Srs. Emanuel Rosa dos Santos Junior e Francisco Jorge de Souza Godoy, respectivamente pregoeiro e ordenador de despesa/autoridade homologadora, em face da habilitação da empresa Inovata Consultoria em Gestão Empresarial Ltda., posteriormente declarada vencedora no Pregão 15/2009, do qual resultou o Contrato 39/2009, sem o atendimento das condições estabelecidas no edital licitatório e propiciando a contratação de prestador de serviço sem capacidade técnica, experiência prévia e quadro de funcionários compatível com o objeto licitado.
3.	Nesta oportunidade, examinam-se pedidos de reexame apresentados pelos aludidos responsáveis contra o decisum condenatório (peças 66 e 99) , defendendo a regularidade dos atos praticados no Pregão 15/2009. 
4.	Quanto à admissibilidade das peças recursais, entendo que devem ser conhecidas, por preencherem os pressupostos constantes dos arts. 32, inciso I, parágrafo único, e 33 da Lei 8.443/1992 c/c o art. 285 do Regimento Interno do TCU.
5. 	No mérito, acompanho os pareceres exarados nos autos, cujos fundamentos incorporo a estas razões de decidir, no sentido da negativa de provimento dos recursos.
6.	De fato, vejo que, tecendo alegações meramente argumentativas, os recorrentes não apresentaram, em sede recursal, qualquer justificativa que pudesse descaracterizar a irregularidade ensejadora da apenação deste Tribunal, a qual configurou a prática de ato de gestão com grave infração a normas legais ou regulamentares de natureza contábil, financeira, orçamentária, operacional e patrimonial, em especial o item 8.1.4.1 do edital do Pregão 15/2009 e os art. 3º, 30, § 3º, 41 da Lei 8.666/1993.
7.	No caso, o item 8.1.4.1 do edital licitatório exigia, para fins de qualificação técnica, a apresentação de atestado/certidão/declaração fornecido por pessoa física ou jurídica de direito público ou privado comprovando o desempenho, de forma satisfatória, de atividade pertinente e compatível em características com o objeto licitado. 
8.	Em atenção a essa exigência, a empresa Inovata Consultoria em Gestão Empresarial Ltda. apresentou atestado com a demonstração de que havia executado um serviço por 3 dias e no valor de R$ 6.500,00, não obstante o objeto licitado previsse a prestação de serviços no valor global de R$ 4.464.000,00, para o período de 2009 a 2012. 
9.	Como colocado no voto condutor do acórdão recorrido, tal atestado apresentava "insignificantes quantitativos frente ao objeto a ser contratado, equivalendo mais precisamente a 0,83% do prazo contratual e a 0,5% do valor contratual, de tal sorte que a referida certidão não atestaria nem 1% do objeto ajustado". Destarte, não poderia ter sido considerado suficiente para demonstrar a capacidade técnico-operacional da empresa Inovata Consultoria em Gestão Empresarial Ltda. para prestar os serviços licitados, haja vista informar o desempenho de atividade totalmente incompatível em características com o objeto licitado.
10.	Em reforço à conclusão acerca da notória falta de capacidade técnico-operacional dessa empresa no âmbito do Pregão 15/2009, apurou-se que, quando da assinatura do contrato dele resultante, em 2009, ela sequer possuía empregados registrados, ao passo que, em 2010, possuía apenas 5 (cinco) empregados, em 2011, 3 (três) empregados e, em 2012, apenas 1 (um) empregado, tendo esse mesmo quantitativo sido registrado em 2013.
11.	Apurou-se, também, o pouquíssimo tempo de existência da empresa Inovata Consultoria em Gestão Empresarial Ltda., que iniciou suas atividades em 20/2/2009, antes da realização do certame em tela, que se deu em 3/6/2009, o que evidencia, por si só, a inexistência de experiência prévia relevante e, por conseguinte, a incapacidade dessa empresa para assumir o Contrato 39/2009.
12.	Destarte, restou demonstrado que, além de ter propiciado a contratação de licitante sem qualificação técnico-operacional suficiente, a habilitação da empresa Inovata Consultoria em Gestão Empresarial Ltda. deu-se em desacordo com as regras editalícias, configurando ofensa ao princípio da vinculação ao instrumento convocatório, previsto nos arts. 3º e 41 da Lei 8.666/1993.
13.	A responsabilização do Sr. Emanuel Rosa dos Santos Júnior decorreu do fato de que, na condição de pregoeiro, coube a ele a verificação e o julgamento das condições de habilitação no âmbito do Pregão 15/2009. Já o Sr. Francisco Jorge de Souza Godoy foi responsabilizado por ter, na condição de ordenador de despesa, homologado o resultado desse certame e assinado o contrato dele resultante.
14.	Ressalto que, consoante a jurisprudência sedimentada deste Tribunal, a homologação de processo de licitação não se trata de simples ratificação de atos anteriores, não podendo ser tida como meramente formal ou chancelatória. Ao contrário, ela se caracteriza como um ato de controle praticado pela autoridade competente sobre todos os atos praticados na respectiva licitação, uma oportunidade de averiguar a sua regularidade antes que surtam efeitos concretos. Em vista disso, a autoridade homologadora é responsável solidariamente pelos vícios identificados nos procedimentos licitatórios, exceto se forem vícios ocultos, dificilmente perceptíveis. 
15.	Como tal circunstância não foi observada no pregão em exame, haja vista a natureza das falhas apuradas, e ante a inexistência de justificativas para a homologação de procedimento eivado de infração às normas aplicáveis à espécie, não há como excluir a responsabilidade do Sr. Francisco Jorge de Souza Godoy pela irregularidade que lhe foi atribuída.
	Pelo exposto, acompanhando os pareceres exarados nos autos, VOTO por que seja adotada a deliberação que ora submeto a este Colegiado.
TCU, Sala das Sessões Ministro Luciano Brandão Alves de Souza, em 18 de junho de 2019.
Ministro JOÃO AUGUSTO RIBEIRO NARDES 
Relator